---
title: "Analisis Ekspresi Gen Arabidopsis — Respons Stres Kekeringan"
author: "OmicsLite Project"
date: "`r Sys.Date()`"
output:
  pdf_document:
    toc: true
    toc_depth: '3'
  html_document:
    toc: true
    toc_float: true
    toc_depth: 3
    theme: flatly
    highlight: tango
    number_sections: true
    code_folding: show
subtitle: 'Dataset GEO: GSE48474 | *Arabidopsis thaliana* Drought Stress'
---
```{r}
library(clusterProfiler)
library(org.At.tair.db)
library(enrichplot)
```

```{r setup, include=FALSE}
knitr::opts_chunk$set(
  echo       = TRUE,
  warning    = FALSE,
  message    = FALSE,
  fig.width  = 10,
  fig.height = 7,
  fig.align  = "center"
)
```

# Pendahuluan

Proyek ini menganalisis respons transkriptomik **Arabidopsis thaliana** terhadap **stres kekeringan (drought stress)** menggunakan data microarray dari NCBI GEO.

| Parameter         | Detail |
|-------------------|--------|
| **GEO ID**        | [GSE48474](https://www.ncbi.nlm.nih.gov/geo/query/acc.cgi?acc=GSE48474) |
| **Organisme**     | *Arabidopsis thaliana* (Col-0) |
| **Kondisi**       | Drought stress vs Control |
| **Platform**      | Affymetrix ATH1 (22,810 probe sets) |
| **Topik**         | Abiotic stress — water deficit response |

**Tujuan:**

1. Menemukan DEG antara **drought** vs **kontrol**
2. Visualisasi dengan PCA, Volcano Plot, Heatmap
3. Analisis fungsional via **GO (g:Profiler)** dan **KEGG Pathway**

---

# Instalasi Library

```{r install, eval=FALSE}
if (!requireNamespace("BiocManager", quietly = TRUE))
  install.packages("BiocManager")

BiocManager::install(c(
  "GEOquery", "limma", "clusterProfiler",
  "org.At.tair.db", "AnnotationDbi"
), ask = FALSE)

install.packages(c(
  "ggplot2", "pheatmap", "dplyr",
  "RColorBrewer", "ggrepel", "enrichplot",
  "stringr", "tidyr"
))
```

---

# Load Library & Persiapan Data

```{r setup-all, cache=TRUE}
# ── Library ───────────────────────────────────────────────────────────────────
suppressPackageStartupMessages({
  library(GEOquery);  library(limma);       library(ggplot2)
  library(pheatmap);  library(dplyr);       library(RColorBrewer)
  library(ggrepel);   library(stringr)
})

# ── Download GSE48474 ─────────────────────────────────────────────────────────
options(timeout = 300)
cat("Mengunduh GSE48474...\n")
gse  <- getGEO("GSE48474", GSEMatrix = TRUE, getGPL = FALSE)
eset <- gse[[1]]
cat("Selesai! Sampel:", ncol(exprs(eset)),
    "| Probe:", nrow(exprs(eset)), "\n")

# ── Metadata ──────────────────────────────────────────────────────────────────
meta <- pData(eset)

# Tampilkan kolom untuk diagnostik
cat("\nKolom characteristics:\n")
char_cols <- grep("characteristics", colnames(meta), value = TRUE)
for (col in char_cols) {
  cat("→", col, ":", head(unique(as.character(meta[[col]])), 4), "\n")
}

# Ekstrak kondisi dari title sampel (lebih reliable untuk GSE48474)
# Title format: "drought_rep1", "control_rep1", dll
sample_info <- data.frame(
  SampleID = rownames(meta),
  Title    = as.character(meta$title),
  stringsAsFactors = FALSE
)

# Deteksi kondisi dari title: "drought" atau "control"/"untreated"/"water"
sample_info$Condition <- case_when(
  str_detect(tolower(sample_info$Title), "drought|stressed|stress|dehydrat") ~ "Drought",
  str_detect(tolower(sample_info$Title), "control|untreated|normal|water|well") ~ "Control",
  TRUE ~ "Unknown"
)

cat("\n=== Distribusi Kondisi ===\n")
print(table(sample_info$Condition))

# Jika ada Unknown, coba dari characteristics_ch1
if (any(sample_info$Condition == "Unknown")) {
  cat("\nAda sampel Unknown, cek characteristics_ch1:\n")
  print(head(as.character(meta$characteristics_ch1), 6))
  
  sample_info$Condition <- case_when(
    str_detect(tolower(as.character(meta$characteristics_ch1)),
               "drought|stress|dehydrat") ~ "Drought",
    str_detect(tolower(as.character(meta$characteristics_ch1)),
               "control|untreated|normal|water") ~ "Control",
    TRUE ~ sample_info$Condition
  )
  cat("Setelah perbaikan:\n")
  print(table(sample_info$Condition))
}

# ── Matriks ekspresi & log2 ───────────────────────────────────────────────────
expr_mat <- exprs(eset)
cat("\nRange ekspresi raw:", round(min(expr_mat), 2),
    "hingga", round(max(expr_mat), 2), "\n")

if (max(expr_mat, na.rm = TRUE) > 100) {
  cat("Log2 transformasi...\n")
  expr_mat <- log2(expr_mat + 1)
}

# ── Subset Drought vs Control ─────────────────────────────────────────────────
drought_idx <- which(sample_info$Condition == "Drought")
control_idx <- which(sample_info$Condition == "Control")

cat("\nSampel Drought:", length(drought_idx))
cat("\nSampel Control:", length(control_idx), "\n")

# Validasi
if (length(drought_idx) < 2) stop("Terlalu sedikit sampel Drought! Cek kolom Condition.")
if (length(control_idx) < 2) stop("Terlalu sedikit sampel Control! Cek kolom Condition.")

selected_idx  <- c(control_idx, drought_idx)
expr_subset   <- expr_mat[, selected_idx]
expr_subset   <- expr_subset[complete.cases(expr_subset), ]
cond_labels   <- sample_info$Condition[selected_idx]

cat("\nSemua data siap!\n")
cat("Dimensi expr_subset:", dim(expr_subset), "\n")
```

---

# Eksplorasi Data

## Preview Metadata

```{r preview-meta}
knitr::kable(
  head(sample_info, 8),
  caption = "Tabel 1. Metadata Sampel GSE48474",
  align   = "c"
)
```

## Boxplot Distribusi Ekspresi

```{r boxplot, fig.cap="Gambar 1. Distribusi ekspresi log2 seluruh sampel. Distribusi yang seragam menandakan normalisasi yang baik."}
colors_box <- ifelse(sample_info$Condition == "Drought", "#E41A1C", "#377EB8")

par(mar = c(10, 4, 4, 2))
boxplot(
  expr_mat,
  las      = 2,
  cex.axis = 0.5,
  col      = colors_box,
  main     = "Distribusi Ekspresi Log2 — Arabidopsis GSE48474",
  ylab     = "Log2 Intensitas"
)
legend("topright",
       legend = c("Drought", "Control"),
       fill   = c("#E41A1C", "#377EB8"), bty = "n")
```

## PCA Plot

```{r pca, fig.cap="Gambar 2. PCA plot. Pemisahan yang jelas antara Drought dan Control menandakan perbedaan ekspresi yang signifikan."}
pca_res <- prcomp(t(expr_mat), scale. = TRUE)
pca_df  <- data.frame(
  PC1       = pca_res$x[, 1],
  PC2       = pca_res$x[, 2],
  Condition = sample_info$Condition
)
var_exp <- round(summary(pca_res)$importance[2, 1:2] * 100, 2)

ggplot(pca_df, aes(PC1, PC2, color = Condition, shape = Condition)) +
  geom_point(size = 5, alpha = 0.9) +
  stat_ellipse(aes(group = Condition), linetype = "dashed", alpha = 0.4) +
  scale_color_manual(values = c("Control" = "#377EB8", "Drought" = "#E41A1C")) +
  scale_shape_manual(values = c("Control" = 16, "Drought" = 17)) +
  labs(
    title = "PCA — Arabidopsis thaliana: Drought vs Control",
    subtitle = paste0("Dataset GSE48474 | ",
                      sum(sample_info$Condition == "Drought"), " Drought, ",
                      sum(sample_info$Condition == "Control"), " Control"),
    x = paste0("PC1 (", var_exp[1], "%)"),
    y = paste0("PC2 (", var_exp[2], "%)"),
    color = "Kondisi", shape = "Kondisi"
  ) +
  theme_bw(base_size = 13) +
  theme(legend.position = "right")
```

---

# Analisis DEG: Drought vs Control

```{r deg}
# Design matrix
group  <- factor(cond_labels, levels = c("Control", "Drought"))
design <- model.matrix(~0 + group)
colnames(design) <- c("Control", "Drought")

# Fit limma
fit  <- lmFit(expr_subset, design)
fit2 <- contrasts.fit(fit,
         makeContrasts(Drought_vs_Control = Drought - Control,
                       levels = design))
fit2 <- eBayes(fit2)

# Ambil semua hasil
deg_results <- topTable(fit2, coef = "Drought_vs_Control",
                        number = Inf, adjust = "BH")

# Klasifikasi (threshold: |logFC| > 1, adj.p < 0.05)
deg_results$Status <- "Not Significant"
deg_results$Status[deg_results$logFC >  1 & deg_results$adj.P.Val < 0.05] <- "Upregulated"
deg_results$Status[deg_results$logFC < -1 & deg_results$adj.P.Val < 0.05] <- "Downregulated"

deg_sig <- deg_results[deg_results$Status != "Not Significant", ]

cat("=== Hasil DEG: Drought vs Control ===\n")
cat("Total DEG signifikan:", nrow(deg_sig), "\n")
cat("Upregulated (Drought)  :", sum(deg_sig$logFC > 0), "\n")
cat("Downregulated (Drought):", sum(deg_sig$logFC < 0), "\n")
```

```{r tabel-deg}
knitr::kable(
  head(deg_results[, c("logFC","AveExpr","P.Value","adj.P.Val","Status")], 15),
  digits  = 4,
  caption = "Tabel 2. Top 15 DEG: Drought vs Control (Arabidopsis)",
  align   = "c"
)
```

---

# Visualisasi DEG

## Volcano Plot

```{r volcano, fig.cap="Gambar 3. Volcano Plot DEG Arabidopsis. Merah = upregulated saat drought, Biru = downregulated saat drought."}
top20 <- head(arrange(deg_results, adj.P.Val), 20)

ggplot(deg_results, aes(logFC, -log10(adj.P.Val), color = Status)) +
  geom_point(alpha = 0.3, size = 1.2) +
  geom_point(data = filter(deg_results, Status != "Not Significant"),
             size = 1.8, alpha = 0.8) +
  geom_text_repel(
    data = top20,
    aes(label = rownames(top20)),
    size = 2.8, color = "black",
    max.overlaps = 20, box.padding = 0.3
  ) +
  geom_vline(xintercept = c(-1, 1), linetype = "dashed", color = "gray50") +
  geom_hline(yintercept = -log10(0.05), linetype = "dashed", color = "gray50") +
  scale_color_manual(values = c(
    "Upregulated"     = "#E41A1C",
    "Downregulated"   = "#377EB8",
    "Not Significant" = "gray80"
  )) +
  annotate("text", x = max(deg_results$logFC) * 0.7, y = 0.5,
           label = paste0("Up: ", sum(deg_results$Status=="Upregulated")),
           color = "#E41A1C", size = 4) +
  annotate("text", x = min(deg_results$logFC) * 0.7, y = 0.5,
           label = paste0("Down: ", sum(deg_results$Status=="Downregulated")),
           color = "#377EB8", size = 4) +
  labs(
    title    = "Volcano Plot: Drought vs Control",
    subtitle = "Arabidopsis thaliana (GSE48474)",
    x = "Log2 Fold Change (Drought/Control)",
    y = "-Log10 Adjusted P-value",
    color = "Status"
  ) +
  theme_bw(base_size = 13) + theme(legend.position = "top")
```

## Heatmap Top 50 DEG

```{r heatmap, fig.height=13, fig.cap="Gambar 4. Heatmap ekspresi Top 50 DEG (z-score per gen). Merah = ekspresi tinggi, Biru = ekspresi rendah."}
# Ambil top 50 DEG
top50 <- deg_results %>%
  filter(Status != "Not Significant") %>%
  arrange(adj.P.Val) %>%
  head(50)

# Fallback jika < 10 gen signifikan
if (nrow(top50) < 10) {
  top50 <- deg_results %>% arrange(adj.P.Val) %>% head(50)
}

hm_mat    <- expr_subset[rownames(top50), ]
hm_scaled <- t(scale(t(hm_mat)))
hm_scaled <- hm_scaled[complete.cases(hm_scaled), ]

col_ann   <- data.frame(Kondisi = cond_labels, row.names = colnames(hm_scaled))
ann_color <- list(Kondisi = c("Control" = "#377EB8", "Drought" = "#E41A1C"))

pheatmap(
  hm_scaled,
  annotation_col    = col_ann,
  annotation_colors = ann_color,
  show_colnames     = FALSE,
  show_rownames     = TRUE,
  fontsize_row      = 7.5,
  cluster_rows      = nrow(hm_scaled) >= 2,
  cluster_cols      = TRUE,
  color  = colorRampPalette(rev(brewer.pal(11, "RdBu")))(100),
  main   = paste0("Heatmap Top ", nrow(hm_scaled),
                  " DEG — Drought vs Control\nArabidopsis thaliana (GSE48474)"),
  breaks = seq(-3, 3, length.out = 101)
)
```

---

# Ekspor & Persiapan GO/KEGG

```{r ekspor}
# Ekspor file
deg_up   <- deg_sig %>% filter(logFC > 0) %>% arrange(adj.P.Val) %>% head(20)
deg_down <- deg_sig %>% filter(logFC < 0) %>% arrange(adj.P.Val) %>% head(20)

write.csv(deg_results, "DEG_Full_Drought_vs_Control.csv",      row.names = TRUE)
write.csv(deg_sig,     "DEG_Significant_Drought_vs_Control.csv", row.names = TRUE)
write.csv(deg_up,      "Top20_Upregulated_Drought.csv",         row.names = TRUE)
write.csv(deg_down,    "Top20_Downregulated_Drought.csv",        row.names = TRUE)

cat("File berhasil diekspor!\n\n")

# Cetak daftar gen untuk GO/KEGG
cat("=== Top 20 Gen UPREGULATED (drought) — copy untuk GO/KEGG ===\n")
cat(paste(rownames(deg_up), collapse = "\n"), "\n")

cat("\n=== Top 20 Gen DOWNREGULATED (drought) — copy untuk GO/KEGG ===\n")
cat(paste(rownames(deg_down), collapse = "\n"), "\n")
```

```{r tabel-ekspor}
knitr::kable(
  deg_up[, c("logFC", "adj.P.Val", "Status")],
  digits  = 4,
  caption = "Tabel 3. Top 20 Gen Upregulated saat Drought",
  align   = "c"
)

knitr::kable(
  deg_down[, c("logFC", "adj.P.Val", "Status")],
  digits  = 4,
  caption = "Tabel 4. Top 20 Gen Downregulated saat Drought",
  align   = "c"
)
```

---

# Analisis GO dengan clusterProfiler (Otomatis di R!)

> Bagian ini melakukan **GO Enrichment langsung di R** — tidak perlu buka website!


```{r go-analysis, fig.height=9, fig.cap="Gambar 5. GO Enrichment Analysis — Top 20 Biological Process yang diperkaya pada gen upregulated saat drought."}
library(clusterProfiler)
library(org.At.tair.db)
library(enrichplot)

# Ambil gen upregulated & bersihkan nama probe
genes_up       <- rownames(deg_up)
genes_up_clean <- str_replace(genes_up, "_[a-z]?_?at$", "")

cat("Gen upregulated untuk GO analysis:\n")
print(genes_up_clean)

# GO Enrichment — Biological Process
go_bp <- enrichGO(
  gene          = genes_up_clean,
  OrgDb         = org.At.tair.db,
  keyType       = "TAIR",
  ont           = "BP",
  pAdjustMethod = "BH",
  pvalueCutoff  = 0.05,
  qvalueCutoff  = 0.2,
  readable      = TRUE
)

if (nrow(as.data.frame(go_bp)) > 0) {
  dotplot(go_bp, showCategory = 20,
          title = "GO Biological Process — Upregulated saat Drought\nArabidopsis thaliana (GSE48474)")
} else {
  cat("Tidak ada GO term signifikan. Coba perluas ke seluruh deg_sig.\n")
  
  # Fallback: gunakan semua gen DEG signifikan
  all_deg_clean <- str_replace(rownames(deg_sig), "_[a-z]?_?at$", "")
  go_bp <- enrichGO(
    gene          = all_deg_clean,
    OrgDb         = org.At.tair.db,
    keyType       = "TAIR",
    ont           = "BP",
    pAdjustMethod = "BH",
    pvalueCutoff  = 0.05,
    readable      = TRUE
  )
  if (nrow(as.data.frame(go_bp)) > 0) {
    dotplot(go_bp, showCategory = 20,
            title = "GO Biological Process — Semua DEG Signifikan")
  } else {
    cat("GO analysis tidak menghasilkan term signifikan.\n")
    cat("Cek format gene ID dengan: head(rownames(deg_sig))\n")
  }
}
```

```{r go-down, fig.height=9, fig.cap="Gambar 6. GO Enrichment — gen downregulated saat drought."}
library(clusterProfiler); library(org.At.tair.db); library(enrichplot)

genes_down_clean <- str_replace(rownames(deg_down), "_[a-z]?_?at$", "")

go_bp_down <- enrichGO(
  gene          = genes_down_clean,
  OrgDb         = org.At.tair.db,
  keyType       = "TAIR",
  ont           = "BP",
  pAdjustMethod = "BH",
  pvalueCutoff  = 0.05,
  qvalueCutoff  = 0.2,
  readable      = TRUE
)

if (nrow(as.data.frame(go_bp_down)) > 0) {
  dotplot(go_bp_down, showCategory = 20,
          title = "GO Biological Process — Downregulated saat Drought\nArabidopsis thaliana (GSE48474)")
} else {
  cat("Tidak ada GO term signifikan untuk downregulated genes.\n")
}
```

---

# Analisis KEGG Pathway (Otomatis di R!)

```{r kegg, fig.height=8, fig.cap="Gambar 7. KEGG Pathway Enrichment — jalur metabolik yang terpengaruh saat drought."}
library(clusterProfiler); library(enrichplot)

kegg_res <- enrichKEGG(
  gene          = genes_up_clean,
  organism      = "ath",
  pvalueCutoff  = 0.05,
  pAdjustMethod = "BH"
)

if (!is.null(kegg_res) && nrow(as.data.frame(kegg_res)) > 0) {
  print(dotplot(kegg_res, showCategory = 15,
                title = "KEGG Pathway — Upregulated saat Drought\nArabidopsis thaliana (GSE48474)"))
  print(barplot(kegg_res, showCategory = 15,
                title = "KEGG Pathway — Top 15"))
} else {
  cat("Tidak ada KEGG pathway signifikan untuk upregulated genes.\n")
  cat("Mencoba dengan semua DEG signifikan...\n")

  all_deg_clean <- str_replace(rownames(deg_sig), "_[a-z]?_?at$", "")
  kegg_res <- enrichKEGG(
    gene          = all_deg_clean,
    organism      = "ath",
    pvalueCutoff  = 0.05,
    pAdjustMethod = "BH"
  )
  if (!is.null(kegg_res) && nrow(as.data.frame(kegg_res)) > 0) {
    print(dotplot(kegg_res, showCategory = 15,
                  title = "KEGG Pathway — Semua DEG Signifikan"))
  } else {
    cat("Tidak ada KEGG pathway signifikan.\n")
  }
}
```

```{r kegg-tabel}
if (requireNamespace("clusterProfiler", quietly = TRUE) &&
    exists("kegg_res") && nrow(as.data.frame(kegg_res)) > 0) {
  kegg_df <- as.data.frame(kegg_res)[, c("Description","GeneRatio","pvalue","p.adjust","geneID")]
  kegg_df$geneID <- str_trunc(kegg_df$geneID, 60)  # potong agar rapi di tabel
  knitr::kable(
    head(kegg_df, 15),
    digits  = 4,
    caption = "Tabel 5. Top 15 KEGG Pathway — Upregulated saat Drought",
    align   = "l"
  )
}
```

---

# Ringkasan Hasil

```{r ringkasan}
knitr::kable(
  data.frame(
    Parameter = c(
      "Dataset GEO", "Organisme", "Kondisi Perbandingan",
      "Total Sampel", "Total Probe/Gen",
      "DEG Signifikan Total",
      "Upregulated (saat drought)",
      "Downregulated (saat drought)"
    ),
    Nilai = c(
      "GSE48474",
      "Arabidopsis thaliana (Col-0)",
      "Drought vs Control",
      ncol(expr_subset),
      nrow(expr_subset),
      nrow(deg_sig),
      sum(deg_sig$logFC > 0),
      sum(deg_sig$logFC < 0)
    )
  ),
  caption = "Tabel 6. Ringkasan Hasil Analisis",
  align   = "l"
)
```

## Interpretasi Biologis

Gen yang **upregulated** saat drought pada Arabidopsis umumnya terlibat dalam:

- **Respons ABA (Abscisic Acid)** — hormon utama respons kekeringan
- **LEA proteins** (Late Embryogenesis Abundant) — proteksi sel dari dehidrasi
- **RD29A/RD29B** — *Responsive to Desiccation*, marker klasik drought stress
- **NCED3** — biosintesis ABA
- **Stomatal closure genes** — menutup stomata untuk mengurangi kehilangan air

Gen yang **downregulated** umumnya terlibat dalam:

- **Fotosintesis** — ditekan saat tanaman mengalami water stress
- **Pertumbuhan sel** — ditekan untuk menghemat energi
- **Metabolisme primer** — dikurangi selama kondisi stress

## Langkah Manual: GO & KEGG via Web (Alternatif)

Jika analisis R di atas error karena package belum terinstall:

**g:Profiler (GO):**

1. Buka <https://biit.cs.ut.ee/gprofiler/gost>
2. Pilih organisme: **Arabidopsis thaliana**
3. Paste gen dari output chunk `ekspor` di atas
4. Klik **Run query**
5. Cari term: `response to water deprivation`, `ABA signaling`, `stomatal movement`

**KEGG Mapper:**

1. Buka <https://www.genome.jp/kegg/mapper/search.html>
2. Organisme: **ath** (*Arabidopsis thaliana*)
3. Paste daftar gen → Cari pathway seperti `Plant hormone signal transduction`, `Photosynthesis`

---
